【裁判字號】    89,訴,162
【裁判日期】    890705
【裁判案由】    重利
【裁判全文】
臺灣新竹地方法院刑事判決                          八十九年度訴字第一六二號
    公  訴  人  臺灣新竹地方法院檢察署檢察官
    被      告  己○○
                乙○○
                甲○○
                戊○○
右列被告等因重利案件，經檢察官提起公訴（八十八年度偵字第七二二八號），本院
判決如左：
    主  文
己○○、乙○○、甲○○共同以犯重利罪為常業；己○○處有期徒刑捌月；乙○○、
甲○○各處有期徒刑伍月；均緩刑貳年，緩刑期內均付保護管束。
扣案之空白本票貳張、汽車買賣合約書貳張、行動電話肆支均沒收之。
戊○○無罪。
    事  實
一、己○○於民國八十八年七月起，在報紙上刊登「快、來就借、免押可分期、00
    00000000」、「上班族、五萬內、新竹、0000000000」等廣
    告，招來急需現金周轉且借貸無門之人向其借款，並僱用與其具有犯意聯絡之甲○○、乙○○，各配發一支行動電話予甲○○、乙○○，由甲○○、乙○○先接
    聽、過濾借款人之電話，再回報己○○與借款人接洽，若確定借款，則由甲○○
    或乙○○陪同己○○前往與借款人見面，借款人以身份證及簽發票據作為擔保後
    ，己○○等人即貸予款項，並要求借款人將利息匯入指定之帳戶，而因此收取與
    原本顯不相當之重利，並共同以之為常業。其中有丁○○於八十八年七月間某日
    ，因急需資金周轉，乃據報上之電話，向己○○等人洽借新台幣（下同）二萬五
    千元，預扣五千元利息後實際取得二萬元，以後每八日為一期，每期利息五千元
    ，丁○○共支付利息六萬餘元；另有丙○○○於八十八年八月間，因急需資金周
    轉，亦據報上之電話向己○○等人洽借四萬，預扣一萬元利息後實際取得三萬元
    ，以後每十日為一期，每期利息八千元，丙○○○共支付利息三萬九千元。嗣新
    竹縣警察局竹東分局刑事組偵查員撥打廣告上借款電話佯稱欲借貸款項，先經由
    乙○○接聽電話後，而與己○○約定於八十八年十月一日上午九時許在新竹市○○路與北大路口之公賣局前見面，己○○信以為真遂聯絡乙○○、甲○○、戊○○一同前往公賣局前欲出借款項而收取重利，然因警員並無借貸款項之意，而為
    埋伏之警員當場查獲上情，並扣得己○○所有之空白支票二張、汽車買賣合約書
    二張、行動電話四支。
二、案經新竹縣警察局竹東分局報告臺灣新竹地方法院檢察署檢察官偵查起訴。
    理  由
一、被告己○○、甲○○、乙○○部分：
（一）訊據被告己○○對於前揭借款予被害人丁○○、丙○○○之事實坦承不諱，並
      有被害人丁○○、丙○○○之指述（見偵查卷第六十八至六十九頁），以及借
      款廣告二則之剪報在卷足佐（見偵查卷第二十三頁），被害人丁○○支付利息
      之郵政國內匯款執據三紙（見偵查卷第二十七至二十九頁）、被害人丙○○○
      支付利息之郵政國內匯款執據六紙（見偵查卷第七十至七十之一頁之間）在卷
      為憑，此外，並有被告所有之空白支票二張、汽車買賣合約書二張、行動電話
      四支扣案可稽（八十八年度保管字第二二三七號，扣押物品清單見偵查卷第七
      十頁），被告己○○之自白與事實相符，犯行堪以認定。
（二）另訊據被告甲○○、乙○○則矢口否認有何前揭重利犯行，被告甲○○辯稱並
      未與被告己○○放款予被害人丁○○、丙○○○云云，被告乙○○辯稱並未受
      雇於被告己○○接聽電話云云。然查：被告甲○○、乙○○於警訊時對於受雇
      於被告己○○接聽電話並陪同前往放款之事實業已坦承不諱（見偵查卷第九之
      一至十一頁），且被告甲○○確有出面與借款人接洽一節，業經被害人丁○○
      、丙○○○指認無訛（見偵查卷第六十八至六十九業），且被害人丁○○將利
      息匯入被告乙○○之帳戶，有郵政國內匯款執據一紙在卷為憑（見偵查卷第二
      十八頁），若被告甲○○、乙○○未參與被告己○○之重利犯行，何以出面與
      借款人接洽，並提供帳戶讓借款人匯入利息？顯見被告甲○○、乙○○所辯不
      過為卸責之詞，不足採信，其二人犯行，事證明確，亦堪以認定。
（二）核被告己○○、甲○○、乙○○所為均係犯刑法第三百四十五條之常業重利罪
      。其等三人就本件犯行有犯意之聯絡及行為之分擔，應論以共同正犯。爰審酌
      其等均年輕力盛，不思以正當方式賺錢，反而趁人之危，利用他人亟需用錢之
      際而收取高額之利息，實屬不該，且借款人終因無力負擔重利或鋌而走險犯罪
      或輕生尋短等社會事件亦時有所聞，是被告等之犯行亦不宜輕判，而被告己○○雖係此重利集團之核心人物，惟坦承大致犯行，犯後態度良好，被告甲○○
      、乙○○係受雇於被告己○○而聽命行事，惟飾詞卸責，態度不佳等一切情狀
      ，各量處如主文所示之刑。另被告己○○、甲○○二人均未曾受有期徒刑以上
      刑之宣告、被告乙○○前受有期徒刑以上刑之宣告，執行完畢後，五年以內未
      曾受有期徒刑以上刑之宣告，各有臺灣高等法院被告全國前案紀錄表一份在卷
      足佐，其等經此偵審程序及刑之宣告，當能知所警惕，本院認所宣告之刑，以
      暫不執行為適當，爰併宣告緩刑二年，並於緩刑期間付保護管束，以勵自新。
      至扣案之空白支票二張、汽車買賣合約書二張、行動電話四支（八十八年度保
      管字第二二三七號，扣押物品清單見偵查卷第七十頁），係被告己○○所有供
      本件犯行所用之物，應依刑法第三十八條第一項第二款宣告沒收。
二、被告戊○○部分：
（一）公訴意旨另以被告戊○○與被告己○○、甲○○、乙○○共同趁他人需錢急迫
      之際借予金錢而收取與原本顯不相當之重利，並以之為常業，而認被告戊○○
      涉有刑法第三百四十五條之常業重利罪嫌等語。
（二）按犯罪事實應依證據認定之，無證據不得推定其犯罪事實，刑事訴訟法第一百
      五十四條定有明文。而認定犯罪事實所憑之證據，固不以直接證據為限，間接
      證據亦包括在內。惟認定不利於被告之事實，須依積極證據，苟積極證據不足
      為不利於被告事實之認定時，即應為有利於被告之認定，更不必有何有利之證
      據。最高法院三十年上字第八一六號著有判例。
（三）公訴人認被告戊○○涉有常業重利罪嫌，無非係以被害人丁○○、丙○○○指
      訴，以及被害人支付利息之郵政國內匯款執據九紙，扣案之空白支票二張、汽
      車買賣合約書二張、行動電話四支、剪報一紙（分別見偵查卷第二十七至二十
      九頁、第七十至七十之一頁之間、第七十頁、第二十三頁）等為其主要論據。
（四）訊據被告戊○○則否認與被告己○○等三人共同放款而收取重利，辯稱查獲當
      天係因被告己○○要伊去記搶匪之車牌等語。經查：
  １、被害人丙○○○並未指訴被告戊○○曾出面接洽借款事宜（見偵查卷第十六頁
      反面、第六十九頁），而被害人丁○○固於警訊中指訴被告戊○○有出面與伊
      接洽（見偵查卷第十二頁反面），然於檢察官偵訊時，經提供被告四人之照片
      予被害人丁○○辨識，被害人丁○○即未再指認被告戊○○（見偵查卷第六十
      八頁反面），顯見被告戊○○並未參與借款予二名被害人之犯行。
  ２、而被害人支付利息之帳戶中並沒有被告戊○○之帳戶，有郵政國內匯款執據九
      紙可參，另扣案之空白支票二張、汽車買賣合約書二張、行動電話四支均係被
      告己○○所有，剪報上之借款廣告係被告己○○所刊登，業經被告己○○供承
      在卷，尚難以此為認定被告戊○○參與重利犯行之依據。
  ３、末以被告己○○、甲○○、乙○○均一致供稱並未與被告戊○○一起放款。而
      被告戊○○所辯查獲當天係因被告己○○曾遭搶而要去記搶匪車牌一節，雖不
      合常理，而不足採信，被告戊○○顯然知悉查獲當日是要去從事放款收取重利
      之犯行，惟查獲該次，係因警員佯稱借款而將被告己○○約出見面，被告己○○再邀集被告甲○○、乙○○、戊○○一同前往，警員並無借款之真意，被告
      等亦不可能收取到重利，有警員所製作之報告一份在卷（見偵查卷第十八頁）
      ，該次行為，尚不成立重利罪。是並無證據證明被告戊○○除查獲之該次外，
      尚有參與被告己○○等人於查獲前之各次重利犯行，而查獲之該次，被告等並
      未與警員達成借款而收取重利之合意，亦不成立犯罪。
綜上，本件公訴人所指之證據不足為被告戊○○常業重利犯行事實之認定，即應為有
利於被告戊○○之認定，而更不必有何有利之證據。此外，復查無其他積極證據足以
證明被告戊○○有何常業重利之犯行，應認為被告戊○○之犯罪尚不能證明，爰依法
為其無罪判決之諭知。
三、據上論斷，應依刑事訴訟法第二百九十九條第一項前段、第三百零一條第一項，
    刑法第二十八條、第三百四十五條、第七十四條第一款、第二款、第九十三條第
    一項、第三十八條第一項第二款，罰金罰鍰提高標準條例第一條前段，判決如主
    文。
本案經檢察官黃仁宏到庭執行職務。
中      華      民      國    八十九    年      七      月      五      日
                              臺灣新竹地方法院刑事第二庭
                    法    官  黃美盈
右正本證明與原本無異。
如不服本判決，應於判決送達後十日內向本院提出上訴狀( 應附繕本 )，上訴於
臺灣高等法院。
                                      書 記 官  呂聖儀
中      華      民      國    八十九    年      七      月      五      日


司法院資訊處製作；財團法人民間司法改革基金會備份。
